臺灣高等法院民事判決 
111年度重上字第184號
上  訴  人  賴秀卿  

訴訟代理人  黃永琛律師
複  代理人  孫誠偉律師
訴訟代理人  黃炫中律師
被  上訴人  元大建設開發股份有限公司

法定代理人  張智盛  
訴訟代理人  連元龍律師
            林重宏律師
            羊振邦律師
上列當事人間請求履行契約事件，上訴人對於中華民國110年12
月30日臺灣臺北地方法院110年度重訴字第717號第一審判決提起
上訴，本院於111年8月30日言詞辯論終結，判決如下：
    主      文
上訴駁回。
第二審訴訟費用由上訴人負擔。
    事實及理由
一、程序方面：
    按「當事人不得提出新攻擊或防禦方法。但有下列情形之一
    者，不在此限：三、對於在第一審已提出之攻擊或防禦方法
    為補充者。六、如不許其提出顯失公平者」，民事訴訟法第
    447條第1項第3、6款定有明文。經查，上訴人於本院民國11
    1年5月23日準備程序，援引公寓大廈管理條例第11條為攻擊
    方法（見本院卷㈡第6頁筆錄）；被上訴人反對其提出新攻擊
    方法（見同卷第8頁筆錄）。由於上訴人已釋明係補充原審
    攻擊方法，如不許其提出將顯失公平；依前開規定，應准許
    其提出新攻擊方法，先予說明。
二、上訴人主張：伊為門牌號碼臺北市○○區○○○路○段000號及000
    巷0號「○○○○」區分所有權人之一，大廈坐落於原臺北市○○
    區○○段○○段000、00000、000地號土地（下合稱系爭土地）
    ，前於921地震及331地震受損，經臺北市政府拆除。旋依據
    都市更新條例（下稱都更條例）第7條第1項第1款及第8條規
    定，將系爭土地公告劃定為更新地區及更新單元（下稱系爭
    都更案）。被上訴人為系爭都更案實施者，兩造並未簽立契
    約，屬於類似合建之私法有償契約；被上訴人已完成系爭都
    更案，並在99年10月29日將門牌號碼臺北市○○區○○○路○段00
    0號、000之0號房屋與基地應有部分移轉予伊。其次，系爭
    都更案「共同負擔費用」共計新臺幣（下同）9億9266萬728
    6元，依民法第822條第1項、公寓大廈管理條例第10條第2項
    、第11條，共有人僅按應有部分比例分擔；伊所分得主建物
    占系爭都更案全體主建物面積比例為5.47%，僅需分攤5429
    萬8901元，況且系爭都更案每坪建造成本僅20萬8666.29元
    ，據此計算，分攤金額應降至2940萬3913元。但是，被上訴
    人竟核算伊分攤金額達1億8480萬7540元致伊受損逾5000萬
    元；又系爭都更案已無餘屋可分配予伊，被上訴人實屬給付
    不能類型之不完全給付，且係無法律上原因而受有同額利益
    。爰先位依民法第227條第1項關於第226條第1項（屬於給付
    不能類型）、備位依民法第179條之規定，一部訴求：被上
    訴人應給付上訴人5000萬元，及自起訴狀繕本送達翌日起至
    清償日止按年息百分之五計算之利息。並願供擔保請准宣告
    假執行等語。
三、被上訴人則以：○○○○因地震受損而拆除，遂依都更條例
　　將系爭土地公告劃定為更新地區及更新單元，伊為系爭都更
    案實施者。嗣臺北市政府於95、97、99年分別核定公告實施
    伊所提出權利變換計畫、釐正版本，載明系爭都更案共同負
    擔費用（包含建造成本等項）為9億9266萬7286元、上訴人
    就系爭土地之權利價值比例為18.6173%、應分攤1億8480萬7
    540元。上訴人自始同意系爭都更案，應已同意權利變換計
    畫所載前揭權利價值及分擔比例。事後竟主張應以分得主建
    物占系爭都更案全體主建物面積比例（5.47%）計算分攤費
    用；並無依據。其次，上訴人不服臺北市政府所核定權利變
    換計畫（含釐正版本）之行政處分，數度提出行政訴訟，均
    已敗訴確定；基於行政處分構成要件之效力，上訴人已不得
    再為爭執。再其次，前開行政處分如同都更實施者與參與者
    間合意，行政處分迄未遭撤銷，上訴人自不得爭執共同負擔
    費用之分攤額度等語，資為抗辯。
四、原審為上訴人全部敗訴之判決，並駁回其假執行之聲請。上
    訴人提起上訴並聲明： ㈠原判決廢棄；㈡被上訴人應給付上
    訴人5000萬元，及自起訴狀繕本送達翌日起至清償日止按年
    息百分之五計算之利息；㈢願供擔保請准宣告假執行。被上
    訴人答辯聲明：  ㈠上訴駁回；㈡如受不利判決，願供擔保請
    准宣告免為假執行。
五、兩造不爭執事項：（見本院卷㈡第134-136、183-184頁）
  ㈠上訴人為○○○○區分所有權人，該大廈坐落於系爭土地（經地
    籍整理為臺北市○○區○○段○○段000、000地號；見原審卷第11
    7-120頁土地謄本）。
　㈡○○○○於921地震、331地震受損，經臺北市政府拆除，於91年
    間依都更條例公告劃定系爭土地為更新地區及更新單元。
　㈢93年間，被上訴人檢送系爭土地權利變換計畫向臺北市政府
    申請審議，經都市更新及都市設計聯席審議委員會94年10月
    14日決議，同意系爭土地更新單元都市更新事業計畫及權利
    變換計畫有條件修正後通過系爭都更案（見原審卷第95-98
    頁會議紀錄）。
　㈣上訴人自始同意參與系爭都更案（見原審卷第95-98頁會議紀
    錄）。上訴人不爭執前述資料之形式真正。
　㈤95、97、99年間，臺北市政府分別以95年8月24日府都新字第
    09570894602號、97年8月7日府都新字第09730693602號、
　　99年7月20日府都新字第09930856300號函，核定公告實施被
    上訴人提出都更案權利變換計畫及其釐正版本。前開計畫記
    載系爭都更案共同負擔費用9億9266萬7286元、上訴人權利
    價值比例18.6173%、分攤共同負擔額度1億8480萬7540元（
　　依序見原審卷第99-100頁、本院卷㈠第91-92頁、原審卷第10
    7-108頁臺北市政府公文、原審卷第41-43、101頁權利變換
    計畫節本、本院卷㈠第161-169頁權利變換計畫）。上訴人不
    爭執前述資料之形式真正。
　㈥96年5月3日，系爭都更案取得臺北市政府核發之建造執照（
    見原審卷第151-157頁）。
　㈦99年4月23日，系爭都更案取得99使字第139號使用執照（見
    原審卷第25-30頁）。
  ㈧99年7月27日，上訴人依臺北市政府98年7月6日「都市更新及
    爭議處理審議會第21次會議」決議，向被上訴人領取因選配
    建物單價下修調整之找補金925萬3500元（見原審卷第103-1
    05頁會議紀錄、第267頁臺北市政府公文）。上訴人不爭執
    前述資料之形式真正。
　㈨99年7月27日，上訴人就被上訴人所提釐正權利變換結果，向
    被上訴人領取差額價金1193萬8144元（見原審卷第107-108
    、269-270頁臺北市政府公文）。上訴人不爭執前述資料之
    形式真正。
　㈩99年10月29日，系爭都更案辦理建物所有權第一次登記。上
    訴人獲分配臺北市○○區○○段○○段000、000地號土地應有部分
    各100000分之7112，獲分配建物即門牌號碼臺北市○○區○○○
    路○段000號、000之0號房屋各1戶及9個車位之所有權（見原
    審卷第31-34頁建物謄本、第109-120頁不動產謄本）。
　上訴人就系爭都更案所涉臺北市政府行政處分，曾2度以臺北
    市政府為被告而提起行政訴訟，並就權利變換價值部分經2
    次異議程序後亦提起行政訴訟，均遭駁回確定（見本院卷㈠
    第191-601頁判決書）。上訴人不爭執前述資料之形式真正
    。
六、上訴人主張系爭都更案已完成，其分得主建物占系爭都更案
    全體主建物面積比例為5.47%，對於共同負擔費用僅需分攤5
    429萬8901元。但是，被上訴人逕以其權利價值比例（18.61
    73%）計算，以致分攤金額達1億8480萬7540元，其受損逾50
    00萬元，得主張不完全給付、不當得利云云（見本院卷㈡第1
    58-162頁）。為被上訴人所否認。經查：
　㈠按「解釋意思表示，應探求當事人之真意，不得拘泥於所用
    之辭句」，民法第98條定有明文。次按所謂探求真意，應從
    該意思表示所根基之原因事實、經濟目的、一般社會之理性
    客觀認知、經驗法則及當事人所欲使該意思表示發生之法律
    效果而為探求，並將誠信原則涵攝在內，藉以檢視其解釋結
    果對兩造之權利義務是否符合公平正義（最高法院109年度
    台上字第38號判決意旨參照）。
　㈡經查，上訴人為○○○○區分所有權人之一，大樓因地震受損，
    遭臺北市政府拆除，並將系爭土地公告劃定為更新地區及更
    新單元。93年間，被上訴人檢送系爭土地權利變換計畫向臺
    北市政府申請審議，經都市更新及都市設計聯席審議委員會
    94年10月14日決議，同意系爭土地更新單元都市更新事業計
    畫及權利變換計畫有條件修正後通過系爭都更案。現已完工
    （見不爭執事項㈠㈡㈢㈥㈦㈩）。可知上訴人與他人共有之系爭土
    地（地上物○○○○因地震受損，已由臺北市政府拆除），前經
    劃定為更新地區及更新單元，被上訴人為系爭都更案實施者
    ，現已完工，合先說明。
　㈢次按都市更新（下稱都更）如係透過權利變換方式實施，兩
    造間相當於由己方提供土地之價值，另由他方代墊費用興建
    房屋，經他方取回代墊費用後，移轉及交付興建房屋予己方
　　，屬類似合建分屋關係之私法上有償契約關係（最高法院11
    0年度台上字第2428號判決所維持本院109年度上字第550號
    判決意旨參照）。茲兩造並未針對系爭都更案簽立契約（見
    本院卷㈡第136、190頁），上訴人主張兩造類似合建之私法
    有償契約（見同卷第184、190頁）。經查：
　　⑴參酌臺北市政府分別以95年8月24日府都新字第0957089460
      2號、97年8月7日府都新字第09730693602號、99年7月20
      日府都新字第09930856300號函（下合稱系爭公函），核
      定公告實施被上訴人提出都更案權利變換計畫及其釐正版
      本；上訴人不爭執前開文書形式真正（見不爭執事項㈤）
　　　。迨系爭都更案完成後，於99年10月29日辦理建物所有權
      第一次登記，上訴人獲分配臺北市○○區○○段○○段000、000
      地號土地應有部分各100000分之7112，獲分配建物即門牌
      號碼臺北市○○區○○○路○段000號、000之0號房屋各1戶及9
      個車位之所有權（見不爭執事項㈩）。
　　⑵綜觀依前開權利變換計畫，可明瞭上訴人與其他地主提供
      系爭土地之價值，交由被上訴人代墊相關費用興建房屋，
      嗣由被上訴人取回代墊費用後，移轉及交付興建房屋予上
      訴人及其他地主；可知上訴人依據權利變換計畫分得房地
      ，乃以提供土地之價值作為換取被上訴人實施系爭都更案
      、興建房屋之對價。是以兩造雖未就系爭都更案訂立契約
      ，應屬類似合建關係。被上訴人抗辯依系爭公函核定公告
      實施之系爭都更案權利變換計畫及釐正版（包含權利價值
      比例、受分配房地、應分擔費用等），為兩造所應遵循一
      節（見本院卷㈡第141-142頁），亦屬有據。
　㈣上訴人主張系爭都更案共同負擔費用9億9266萬7286元，依民
    法第822條第1項、公寓大廈管理條例第10條第2項，其僅需
    按應有部分比例分攤上開費用。其次，公寓大廈管理條例第
    11條就重大修繕與拆除，係按應有部分以計算費用分擔比例
    ，故重建房屋亦然。茲系爭都更案完成後，其分得主建物占
    系爭都更案全體主建物面積比例為5.47%，故僅需分攤5429
    萬8901元，況且系爭都更案每坪建造成本僅20萬8666.29元
　　，據此計算，分攤金額降至2940萬3913元。但是，被上訴人
    所核算分攤金額達1億8480萬7540元，且系爭都更案已無餘
    屋可分配予上訴人，被上訴人構成給付不能類型之不完全給
    付、不當得利，應給付5000萬元云云（見原審卷第14頁、本
    院卷㈡第6、158-162頁）。惟查：
　  ⑴都更係以促進都市土地有計畫之再開發利用，復甦都市機
      能，改善居住環境，增進公共利益為目的；在參與者之間
　　　，並非單純計算原有持分而分配更新後房地、分擔共益費
      用（即本件共同負擔費用），尚須提供足夠誘因始能招徠
      更多人參與以通過同意都更之決議。參與者宜捐棄成見，
      限縮個人部分利益或調高共益費用之分攤比例，擴大參與
      者人數及不動產比例，藉以達成全體成員享受都更之豐厚
      與長遠利益。其次，藉由參與者取得「更新前原樓層原位
      次之分配單元」為誘因，以爭取原樓層或位次屬於較高價
      值之權利人（例如低樓層屋主）參加都更，事所常有；在
      此情形下，若是未調高此等權利人對於共同費用之負擔比
      例，其他權利人（例如高樓層屋主）綜合考量都更所獲致
      利益遠少於低樓層屋主，極可能對於都更意興闌珊，以致
      雙方均無從藉由都更獲益；此際，若是增加低樓層屋主關
      於都更共益費用之分攤金額，以吸引利益較低之高樓層屋
      主參加都更，低樓層屋主於都更完成後，可取得相當於原
      樓層原位次之不動產，其經濟效益遠逾前開調高負擔金額
      ，應屬雙方所樂見之都更方案。
　　⑵再者，系爭土地上○○○○前因地震受損，已由臺北市政府拆
      除（見不爭執事項㈡），是以系爭都更案參與者僅能依照
      系爭土地權利比例而決議參與更新，此有臺北市政府都市
      更新及都市設計聯席審議委員會94年10月14日會議紀錄可
      稽（見原審卷第95-98頁）。可知系爭都更案之更新單元
      僅為系爭土地，並不包含○○○○；在此基礎之下，參與者均
      明知先前對於○○○○建物之權利業已消滅，對照權利變換計
      畫（含釐正版）並無「建物所有權人」欄位
　　　，僅有「土地所有權人」之欄位（見原審卷第43、101頁
　　　、本院卷㈠第169頁），即可明瞭。此時，系爭土地部分
　　　共有人主張按「（更新前已遭拆除○○○○）原樓層原位次之
      分配單元」為都更規劃原則，將發生困難，有意取得
　　　「低樓層原位次之分配單元」之地主，勢必藉由承擔較高
      比例之共同負擔費用（即共益費用），以換取其他地主參
      與都更，迨系爭都更案完成後，由其取得「更新前低樓層
      原位次之分配單元」，所獲得重大利益顯逾前開增加負擔
      之額度，實屬最有利方案。從而，參與者於系爭都更案所
      得分配房地之樓層、位次，並非單純基於以往擁有○○○○之
      樓層與位次而受規劃，另應以權利價值做為共同負擔費用
      之分攤原則；此時，都更後所分得主建物占全體主建物比
      例，與共同負擔費用之分攤比例，並無關聯可言。則上訴
      人仍主張依據民法第822條第1項、公寓大廈管理條例第10
      條第2項、第11條之標準，其分得都更後主建物占全體主
      建物面積比例僅5.47%，故共同負擔費用之分攤比例為5.4
      7%云云（見本院卷㈡第158-162頁）；惟前揭都更決議均無
      相關決定，復與系爭都更案基礎事實（○○○○早經臺北市政
      府拆除，都市更新單元僅為系爭土地）不符，況且上訴人
      取得權利價值比例高達18.6173%（見本院卷㈠第169頁），
      本院已難採取。
　　⑶又97年1月16日修正前都更條例（下稱修正前都更條例）
　　　第30條第1項規定：「實施權利變換時，權利變換範圍內
      供公共使用之道路、溝渠、兒童遊樂場、鄰里公園、廣場
　　　、綠地、停車場等七項用地，除以各該原有公共設施用地
　　　、公有道路、溝渠、河川及未登記地等土地抵充外，其不
      足土地與工程費用、權利變換費用、貸款利息、稅捐及管
      理費用，經直轄市、縣 (市)主管機關核定後，由權利變
      換範圍內之土地所有權人按其權利價值比例共同負擔，並
      以權利變換後應分配之土地及建築物折價抵付。其應分配
      之土地及建築物因折價抵付致未達最小分配面積單元時，
      得改以現金繳納；其經限期繳納而逾期不繳納者，並得移
      送法院強制執行」。立法理由略稱：「一、明定以權利變
      換方式實施都市更新時，其區內所需道路等七項里鄰性公
      共設施應優先以各該原公共建設用地、公有道路、溝渠、
      河川及未登記等土地抵充，其不足之土地及工程費用、權
      利變換費用與貸款利息，明定應由參與權利變換之土地所
      有權人依其權利價值比例共同負擔，並以權利變換後之土
      地及建築物折價抵付。…」（見本院卷㈡第227頁）。以及9
      7年8月25日修正前都市更新權利變換實施辦法（下稱修正
      前權利變換辦法，此為修正前都更條例第29條第3項授權
      內政部制定）第13條第3款規定：「本條例（指都更條例
      ）第三十條之用詞涵義如下：三、工程費用：包括權利變
      換地區內道路、溝渠、兒童遊樂場、鄰里公園、廣場、綠
      地、停車場等公共設施與更新後土地及建築物之規劃設計
      費、施工費、整地費及材料費、工程管理費、空氣污染防
      治費及其他必要之工程費用」，第10條規定：「更新後各
      土地所有權人應分配之權利價值，應以權利變換範圍內，
      更新後之土地及建築物總權利價值，扣除共同負擔之餘額
      ，按各土地所有權人更新前權利價值比例計算之」。綜觀
      上開規定立法意旨，關於道路等7項里鄰性公設之費用負
      擔，如有抵充不足情形，法律明定由參與權利變換之土地
      所有權人依其權利價值比例共同負擔，以避免都更懸而未
      決。至於其他類型之共益費用，僅屬權益計算問題，不致
      於影響都更完成，是以都更條例等法規固無須強制規定分
      擔原則；然而，此等共益費用重要性雖不若道路等7項里
      鄰性公設之費用，惟其仍屬共益費用，本於相類事務應為
      相同處理之原則，自得類推適用前開分攤原則由參與者分
      擔。則上訴人遽稱上開規定僅限於道路等7項里鄰性公設
      之費用分攤標準，其他類型之共同負擔費用無從按土地所
      有權人權利價值比例共同負擔云云（見本院卷㈡第159頁）
      ，尚與共益費用性質不符，故為本院所不採。
　　⑷嗣臺北市政府分別以95年8月24日府都新字第09570894602
      號、97年8月7日府都新字第09730693602號、99年7月20日
      府都新字第09930856300號函，核定公告實施被上訴人提
      出都更案權利變換計畫及其釐正版本。前開計畫記載系爭
      都更案共同負擔費用9億9266萬7286元、上訴人權利價值
      比例18.6173%、分攤共同負擔額度1億8480萬7540元（見
      不爭執事項㈤，上訴人不爭執前開文書之形式真正）。依
      前述資料所示「權利變換所需費用說明表」，並未區分專
      有部分、大公、小公費用分別為何（見本院卷㈠第163頁
　　　），已難明瞭上訴人所述依民法第822條第1項、公寓大廈
      管理條例第10條第2項、第11條規定之公設費用具體金額
      若干。其次，上訴人自始同意參與系爭都更案（見不爭執
      事項㈣），然而，並無資料顯示曾經要求被上訴人將各項
      費用（工程費用、權利變換費用、貸款利息、稅捐、管理
      費用）依照專有部分、大公、小公分項列計；嗣臺北市政
      府核定被上訴人所提出系爭都更案權利變換計畫、釐正版
      ，既與前揭修正前都更條例第30條第1項與權利變換辦法
      第10條及第13條第3款規定相符，則上訴人忽主張應按照
      分得主建物占系爭都更案全體主建物面積比例（5.47%）
      ，以計算共同負擔費用之分攤金額；自屬無據。
　　⑸再其次，99年7月27日，上訴人依臺北市政府98年7月6日
　　　「都市更新及爭議處理審議會第21次會議」決議，向被上
      訴人領取因選配建物單價下修調整之找補金925萬3500元
　　　；並就被上訴人所提釐正權利變換結果，向被上訴人領取
      差額價金1193萬8144元（見不爭執事項㈧、㈨。上訴人不爭
      執前述文書之形式真正）。前開權利變換計畫釐正版同時
      載明上訴人權利價值比例18.6173%、分攤共同負擔額度1
      億8480萬7540元（見本院卷㈠第169頁），關於上訴人受分
      配與應分擔之標準，本應一體適用該計畫。則上訴人竟將
      權利變換計畫釐正版割裂，按照該方案向被上訴人行使權
      利（領取找補金等），卻拒絕依照該方案所核算比例以支
      付共同負擔費用；顯屬矛盾，洵非可採。　　　
　　⑹前開權利變換計畫釐正版記載系爭都更案共同負擔費用9億
      9266萬7286元、上訴人權利價值比例18.6173%、分攤共同
      負擔額度1億8480萬7540元；且上訴人據此分得系爭都更
      案完成後房地（見不爭執事項㈩），復與系爭都更案基礎
      事實（上訴人與其他地主僅以系爭土地為系爭都更案之更
      新單元）及歷程相符，也與上訴人藉由承擔較高比例之共
      同負擔費用，換取都更後建物之原樓層原位次之高價房地
      （臺北市○○區○○○路○段000號、000之0號房屋各1戶及9個
      車位之所有權與基地持分）之本意相符。是以上訴人應受
      前開權利變換計畫所拘束。
　㈤綜上，上訴人應受系爭都更案權利變換計畫釐正版所拘束，
    已如前述。則被上訴人主張系爭都更案之共同負擔費用9億9
    266萬7286元，上訴人應按權利價值比例（18.6173%）計算
　　，亦即分擔1億8480萬7540元，自屬有據；並無不完全給付
    或不當得利情形。是以上訴人認被上訴人前開計算有誤，致
    其受損逾5000萬元，應依民法第227條第1項關於第226條第1
    項（屬於給付不能類型）、第179條規定賠償或返還云云；
    本院無從採納。
七、綜上所述，上訴人先位依據民法第227條第1項關於第226條
    第1項（屬於給付不能類型），備位依民法第179條規定，一
    部訴請：「被上訴人應給付上訴人5000萬元，及自起訴狀繕
    本送達翌日起至清償日止按年息百分五計算之利息」，為無
    理由，應予駁回。其假執行聲請，失所附麗，應併予駁回。
    是則原審依此駁回其訴及假執行之聲請，經核並無違誤，上
    訴意旨指摘原判決不當，求予廢棄改判，為無理由，應予駁
    回。
八、本件事證已臻明確，上訴人聲請調取系爭都更案都更計畫、
    權利變換計畫全卷（見本院卷㈠第188頁），並無必要。兩造
    其餘攻擊、防禦方法及證據，經斟酌後，認均不足以影響本
    判決結果，自無逐一詳予論述之必要，併予敘明。
九、據上論結，本件上訴為無理由，依民事訴訟法第449條第1項
    、第78條，判決如主文。
中　　華　　民　　國　　111 　年　　9 　　月　　20　　日
                  民事第十一庭  
                        審判長法  官  李慈惠
                              法  官  謝永昌
                              法  官  吳燁山
正本係照原本作成。
如不服本判決，應於收受送達後20日內向本院提出上訴書狀，其
未表明上訴理由者，應於提出上訴後20日內向本院補提理由書狀
（均須按他造當事人之人數附繕本）上訴時應提出委任律師或具
有律師資格之人之委任狀；委任有律師資格者，另應附具律師資
格證書及釋明委任人與受任人有民事訴訟法第466 條之1第1項但
書或第2項所定關係之釋明文書影本。如委任律師提起上訴者，
應一併繳納上訴審裁判費。
中　　華　　民　　國　　111 　年　　9 　　月　　21　　日
　　　　　　　　　　　　　    書記官  莊雅萍